臺灣高等法院民事判決　　　　　　　　 96年度上易字第428號
上　訴　人　新欣大廈管理委員會
法定代理人　丁○○
訴訟代理人　陳信瑩律師
被 上 訴人　乙○○
　　　　　　甲○○
　　　　　　丙○○
共　　　同
訴訟代理人　楊進興律師
上列當事人間請求返還不當得利事件，上訴人對於中華民國九十
六年二月二十七日台灣台北地方法院九十四年度訴字第三三八八
號第一審判決提起上訴，經本院於九十六年七月十七日言詞辯論
終結，判決如下：
    主    文
上訴駁回。
第二審訴訟費用由上訴人負擔。
    事 實 及 理 由
一、本件上訴人聲明求為判決：(一)原判決關於不利上訴人部分廢
    棄。(二)上開廢棄部分，被上訴人在第一審之訴及假執行之聲
    請均駁回。
    被上訴人聲明求為判決：上訴駁回。
二、被上訴人起訴主張：坐落台北市○○區○○段五小段三０二
    、三三三地號土地內門牌號碼台北市○○○路二六三號地下
    一至三層之建物（下稱系爭地下室），伊等為其中第二層建
    物（建號為同小段一一一一建號，下稱系爭地下室第二層）
    之共有人，被上訴人乙○○所有權應有部分為一萬分之七一
    二，被上訴人甲○○、丙○○所有權應有部分各為一萬分之
    三五六。系爭地下室自民國（下同）八十三年間起，即由上
    訴人整體出租予訴外人台灣聯通停車場開發股份有限公司（
    下稱台灣聯通公司）經營停車場出租業務，台灣聯通公司須
    按月繳交新台幣（下同）十七萬元予上訴人，惟除系爭地下
    室第二層之共有人即訴外人陳致遠（所有權應有部分為一萬
    分之二四九五）、翁國榮（所有權應有部分為一萬分之二四
    九四）得依序分配該租金六萬二千七百三十元及三萬零三百
    九十六元外，伊等迄未獲得分配，自得請求上訴人返還該租
    金之收益等情，爰依民法第一百七十九條之規定，求為命上
    訴人分別給付被上訴人乙○○五十九萬五千元、被上訴人甲
    ○○二十九萬七千五百元、被上訴人丙○○二十三萬八千元
    ，及均自九十五年五月十日起，加付法定遲延利息之判決（
    原審就乙○○請求超過四十一萬一千零七十九元本息、甲○
    ○請求超過二十萬五千五百四十元本息、丙○○請求超過十
    五萬九千八百六十四元本息部分，各為其敗訴之判決，未據
    聲明不服，已告確定）。
    上訴人則以：伊未依公寓大廈管理條例第二十九條之規定成
    立並向主管機關報備，亦不屬非法人團體，自無同法第三十
    八條規定具有當事人能力。又系爭地下室屬區分所有建築物
    之共同使用部分，係作為防空避難室兼停車場之用，非單獨
    可分割之停車場，故無特定停車之位置，共有人亦無就特定
    部分為分管，被上訴人前曾就系爭地下室第二層提起分割共
    有物之訴，業經判決敗訴確定，是被上訴人主張可分得停車
    位，顯屬無稽。又伊於八十二年間將系爭地下室出租予訴外
    人台灣聯通公司經營停車場，業經區分所有權人會議承認，
    且伊所收取之租金，均用以支付大廈之管理費、修繕費用等
    各項開銷，並經本大廈管理委員會決議，該項收入不得任意
    動支分配，全部抵充地下室管理費用；又縱認被上訴人之主
    張有理由，其所得亦應作為地下室之管理費使用，二者相互
    抵銷後，已無從請求；況本大廈因有該項租金之收入，全體
    住戶之管理費始得大幅降低，地下室亦暫免收管理費。又如
    被上訴人能證明其就系爭地下室之所有權為特定位置之停車
    位，並按其面積按時給付管理費，伊願將該特定車位交付其
    使用，被上訴人仍不得請求伊以金錢賠償其所受損害；又計
    算被上訴人損害時，應受土地法第九十七條之限制云云，資
    為抗辯。
三、兩造不爭執之事實：
    (一)被上訴人係系爭地下室第二層之共有人，被上訴人乙○○
      就建物部分之所有權應有部分為一萬分之七一二、被上訴
      人甲○○、丙○○之所有權應有部分各為一萬分之三五六
      ，嗣被上訴人丙○○於九十四年三月十四日將系爭地下室
      第二層之所有權應有部分移轉登記予訴外人謝季如（見原
      審卷十頁、十一頁、十四頁、十五頁、十八頁、一五０頁
      之台北市建物登記謄本）。
    (二)上訴人與訴外人台灣聯通公司簽訂委託管理契約，將系爭
      地下室之停車位五十三個委託台灣聯通公司經營收費停車
      場，台灣聯通公司自八十九年起迄今，均依約按月繳交十
      七萬元予上訴人（見原審卷一０二頁至一０四頁及卷外證
      物袋之委託管理契約書）。
四、經查上訴人已自認其係依公寓大廈管理條例第二十九條之規
    定，由區分所有權人會議選舉所產生（見本院六八頁之言詞
    辯論筆錄），足見上訴人依同法第三十八條第一項規定，具
    有當事人能力。雖上訴人抗辯伊並未依法向臺北市政府報備
    云云，惟查向主管機關報備與否，並非其生效之要件，足見
    上訴人所為之上開抗辯，應不足取。
五、被上訴人主張上訴人將系爭地下室委由訴外人台灣聯通公司
    經營收費停車場，每月向台灣聯通公司收取租金十七萬元，
    並未經區分所有權人之同意，對伊等不生效力等情。雖上訴
    人抗辯系爭地下室委由訴外人台灣聯通公司經營收費停車場
    ，業經區分所有權人同意云云。惟查：
  (一)系爭地下室之用途部分雖係防空避難室而為各區分所有權人
    所共有，惟各區分所有權人對於系爭地下室之全部仍應有使
    用收益之權利（民法第八百十八條規定參照）。又共有物除
    契約另有訂定外，由共有人共同管理之（民法第八百二十條
    第一項規定參照），而所謂管理者，其方法不一，各共有人
    依其應有部分各佔有部分特定共有物而為使用收益者固屬之
    ，即依其應有部分各按年輪流佔有全部共有物而為使用收益
    者亦屬之。惟不論以何方法管理，均應由全體共有人以契約
    訂定之（最高法院七十二年度台上字第四七一一號判決參照
    ）。依上訴人與台灣聯通公司所簽訂之上開委託管理契約，
    上訴人係將系爭地下室之停車位委由台灣聯通公司經營停車
    場業務，台灣聯通公司須按月繳交十七萬元予上訴人，應屬
    使用收益之管理行為，依上開說明，自應由全體共有人以契
    約訂定之，如部分共有人未經其他共有人全體同意，而就共
    有土地為上述管理行為，對其他共有人不生效力。
  (二)雖上訴人抗辯伊於八十二年間將系爭地下室出租予台灣聯通
    公司經營停車場，業經區分所有權人會議決議，但非全部同
    意，伊曾登報並在大廈公告欄公告，故未同意者亦有默示同
    意云云，惟為被上訴人所否認，且上訴人亦自認上開經區分
    所有權人會議決議之會議紀錄及登報並在大廈公告欄公告之
    資料均無法提出（見本院卷六八頁背面之言詞辯論筆錄）。
    足見上訴人所為此部分之抗辯，亦不足取。上訴人與台灣聯
    通公司所簽訂之上開委託管理契約，約定將系爭地下室之停
    車位委由台灣聯通公司經營停車場業務之管理行為，既未經
    區分所有權人全體之同意，依上開說明，對被上訴人自不生
    效力。
六、關於被上訴人另主張上訴人擅將系爭地下室出租予台灣聯通
    公司經營停車場，每月收取租金十七萬元，應依不當得利之
    規定，給付被上訴人乙○○、甲○○各自八十九年七月份起
    ，至九十五年五月五日止、被上訴人丙○○自八十九年七月
    份起，至九十四年三月五日止，相當於租金之不當利益部分
    ：
  (一)按無法律上之原因而受利益，致他人受損害者，應返還其利
    益。雖有法律上之原因，而其後已不存在者，亦同，民法第
    一百七十九條定有明文；又民法第八百十八條所定各共有人
    按其應有部分，對於共有物之全部有使用收益之權，係指各
    共有人得就共有物全部，於無害他共有人之權利限度內，可
    按其應有部分行使用益權而言，故共有人如逾越其應有部分
    之範圍使用收益時，即係超越其權利範圍而為使用收益，其
    所受超過利益，要難謂非不當得利（最高法院五十五年台上
    字第一九四九號判例參照）。雖上訴人抗辯伊所收取之上開
    租金，均充作大樓管理費及公共設施之修繕費用，該大樓之
    住戶始得繳交較低之管理費，被上訴人不得請求給付不當得
    利云云。惟查被上訴人均非該大樓之住戶，此為上訴人所不
    爭執。是上訴人將該租金均移作該大樓之管理費及公共設施
    之修繕費用，就應屬被上訴人之相當於租金之利益部分，係
    上訴人擅自決定之分擔，仍應認係上訴人受有不當之利益，
    致被上訴人受損害。況上訴人就其收取之上開租金，亦已按
    月給付訴外人即系爭地下室第二層之他共有人陳致遠及翁國
    榮，此亦為上訴人所不爭執，並有上訴人八十三年四月十四
    日新欣大廈管理委員會臨時會議紀錄載明上旨可稽（見原審
    卷一五二頁），足見上訴人所為之上開抗辯，殊不足取。
  (二)次按土地法第九十七條固規定：「城市地方房屋之租金，以
    不超過土地及其建築物申報總價年息百分之十為限」，惟系
    爭地下室並非供居住使用之房屋，而係作為經營出租停車場
    使用，則本件於計算上訴人所受相當於系爭地下室租金之利
    益時，即無該條規定限制之適用，而應以上訴人實際所獲取
    之利益為據（最高法院五十四年台上字第一五二八號判例參
    照）。上訴人已自認伊自七十九年間起，即與台灣聯通公司
    簽約，且台灣聯通公司自八十九年間起，至九十二年間止，
    每月均係繳交十七萬元予伊（見原審卷二六一頁背面之言詞
    辯論筆錄），並有上訴人所提出自九十二年十一月一日起至
    九十四年十二月三十一日止，及自九十五年一月一日起至九
    十六年十二月三十一日止之委託管理契約書可稽（見原審卷
    一０二頁至一０四頁、及外放證物袋）；又系爭地下室共有
    三層，設有五十八個停車位（地下室第一層為六個、地下室
    第二層為二十五個、地下室第三層為二十七個），業經原審
    至現場勘驗屬實，並有勘驗筆錄及台北市中山地政事務所複
    丈成果圖足按（見原審卷一五五頁、二０六頁至二０八頁）
    ，惟上訴人抗辯伊僅將其中五十三個停車位交由台灣聯通公
    司管理（見原審卷二七０頁之言詞辯論筆錄），為被上訴人
    所不爭執。是被上訴人乙○○、甲○○所得請求上訴人返還
    自八十九年七月六日起，至九十五年五月五日止不當得利之
    金額依序為四十一萬一千零七十九元、及二十萬五千五百四
    十元；被上訴人丙○○所得請求上訴人返還自八十九年七月
    六日起，至九十四年三月五日止不當得利之金額為十五萬九
    千八百六十四元。其計算式如下：
    1.自八十九年七月六日起，至九十五年五月五日止部分：
      170,000元×（25/53）×72個月（五年又十月）×乙○○
      之應有部分712/10000＝411,079元（元以下四捨五入）。
      170,000元×（25/53）×72個月（五年又十月）×甲○○
      之應有部分356/10000＝205,540元。
    2.自八十九年七月六日起，至九十四年三月五日止部分：
      170,000元×（25/53）×56個月（四年又八月）×丙○○
      之應有部分356/10000＝159,864元。
七、雖上訴人抗辯伊得以被上訴人應給付之管理費及清潔費等費
    用與被上訴人上開所得請求之不當得利主張抵銷云云。惟查
    ：上訴人係向台灣聯通公司每月純收取租金十七萬元，並未
    給付台灣聯通公司任何管理費或清潔費，況依使用者付費之
    原則，縱有上開費用，亦係由使用者即租用停車位者給付。
    雖上訴人又抗辯該停車場之修繕費用係由伊負責支出云云。
    惟為被上訴人所否認，且上訴人與台灣聯通公司所簽訂之上
    開委託管理契約書已於第七條約定：「停車場內維護修理之
    歸屬：甲方（指上訴人）應負責本委託管理標的物固有設施
    之維護，如有建築物之天然損壞（如：管路破裂、漏水、消
    防設施等）或有因意外事故造成之損壞（如：火災、水災）
    而非乙方（指台灣聯通公司）管理疏失所造成者，應由甲方
    負責修護；乙方應負責投入與停車場管理相關之直接改良物
    （如油漆、照明燈光、停車路面、警示燈等）之維護修理，
    使委託管理標的物可為正常之使用」（見原審卷一０三頁）
    ，為兩造所不爭執。由上開約定以觀，足見系爭地下室均已
    委由訴外人台灣聯通公司管理，而未向共有人收取任何管理
    費，且上訴人僅負責系爭地下室天然損壞（如：管路破裂、
    漏水、消防設施等）或有因意外事故（如：火災、水災）造
    成之損壞，其他維護費用則均由台灣聯通公司負責支出。上
    訴人既不能提出任何支出憑證證明其於被上訴人請求返還不
    當得利之期間有為地下室第二層停車場支出何項修繕費用，
    則其主張以上開費用與被上訴人所請求之返還不當得利債權
    抵銷，亦不足取。
八、從而，被上訴人乙○○、甲○○、丙○○依據不當得利之法
    則，請求上訴人依序給付四十一萬一千零七十九元、二十萬
    五千五百四十元及十五萬九千八百六十四元，及均自被上訴
    人在原審所具準備書狀(五)繕本送達之翌日即九十五年五月十
    日起，至清償日止，按年息百分之五計算之利息部分，自屬
    應予准許。原審就上開部分所為上訴人敗訴之判決，核無違
    誤。上訴論旨仍執前詞指摘原判決此部分不當，求予廢棄改
    判，為無理由。
九、至兩造其餘之攻擊或防禦方法及未經援用之證據，經本院斟
    酌後，認為均不足以影響本判決之結果，自無逐一詳予論駁
    之必要，併此敘明。
據上論結，本件上訴為無理由，依民事訴訟法第四百四十九條第
一項、第七十八條，判決如主文。
中　　華　　民　　國　　96　　年　　7 　　月　　31　　日
　　　　　　  　　　民事第六庭
                        審判長法　官  林鄉誠
　　　　　　　　  　　　      法　官  許紋華
　　　　　　　　　  　　      法　官  楊豐卿
正本係照原本作成。
不得上訴。
中　　華　　民　　國　　96　　年　　7 　　月　　31　　日
  　　　　　　　　　　　　　　書記官  殷丹妮
